【裁判字號】    98,訴,396
【裁判日期】    990413
【裁判案由】    給付工程款
【裁判全文】
臺灣桃園地方法院民事判決               98年度訴字第396號
原      告  萬越科技工程股份有限公司
法定代理人  丁○○
訴訟代理人  陳威男律師
被      告  允騰工程實業有限公司
法定代理人  戊○○
被      告  辛○○
訴訟代理人  吳弘鵬律師
上列當事人間給付工程款事件，本院於民國99年3 月15日言詞辯
論終結，判決如下：
    主      文
被告允騰工程實業有限公司應給付原告新臺幣壹佰參拾捌萬玖仟
壹佰伍拾捌元，及自民國九十八年五月五日起至清償日止，按週
年利率百分之五計算之利息。
原告其餘之訴駁回。
訴訟費用由被告允騰工程實業有限公司負擔百分之六十八，餘由
原告負擔。
本判決第一項於原告以新台幣肆拾陸萬肆仟元為被告允騰工程實
業有限公司供擔保後，得假執行。但被告允騰工程實業有限公司
如以新台幣壹佰參拾捌萬玖仟壹佰伍拾捌元為原告預供擔保後，
得免為假執行。
原告其餘假執行之聲請駁回。
    事實及理由
壹、程序部分：
一、原告主張基於其與被告允騰工程實業有限公司（下稱允騰公
    司）間之（次）承攬契約，而為被告辛○○施作其所有門牌
    號碼：桃園縣桃園市○○○路51號12、13、14、15樓房屋（
    下稱桃園市○○○路房屋）之隔間牆及天花板工程，且被告
    辛○○曾保證履行上開工程款債務，則依原告之主張，應認
    本件因承攬及保證契約涉訟，其契約其中一標的物之履行地
    在桃園，依民事訴訟法第12條之規定，本院有管轄權。
二、按解散之公司除因合併、分割或破產而解散外，應行清算；
    解散之公司，於清算範圍內，視為尚未解散。公司法第24條
    、第25條分別定有明文。有限公司之清算，以全體股東為清
    算人，但本法或章程另有規定或經股東決議，另選清算人者
    ，不在此限。此觀諸公司法第113 條準用同法第79條規定甚
    明。本件被告允騰公司業由經濟部民國98年1 月5 日經授中
    字第09734303560 號函為解散登記，有經濟部98年4 月13日
    經中三字第09834752800 號函檢附被告允騰公司歷次登記表
    、章程、股東同意書及解散之股東同意書等影本在卷可稽（
    見本院卷第31頁至57頁），依上揭規定，被告允騰公司應行
    清算，於清算範圍內，視為尚未解散。本院復依職權向臺灣
    板橋地方法院查明被告允騰公司並未向該法院聲報清算，有
    該法院98年4 月21日板院輔民科字第026491號函在卷足佐（
    見本院卷第59頁）。是本件應以被告允騰公司之全體股東為
    其清算人，於清算範圍內，為其法定代理人。惟依被告允騰
    公司變更登記表記載其股東僅戊○○1 人，是原告以戊○○
    為被告允騰公司之法定代理人進行訴訟，即無不合。
三、被告允騰公司經合法通知，有送達回證在卷可稽（見本院卷
    第216 頁），未於最後言詞辯論期日到場，核無民事訴訟法
    第386 條各款所列情形，應依原告聲請，准由其一造辯論而
    為判決。
四、被告辛○○具狀請求更正本院98年8 月31日言詞辯論筆錄有
    關證人庚○○證述筆錄內容（見被告辛○○98年10月14日民
    事更正筆錄聲請、爭點整理暨答辯五狀－本院卷第176 頁至
    181 頁），而原告亦具狀請求更正上開筆錄證人庚○○證述
    內容（見原告準備書三狀- 本院卷第189 頁至190 頁），嗣
    本院協商，原告與被告辛○○同意以原告98年10月30日準備
    書三狀所載證人庚○○之證述內容為準，並經載明於筆錄（
    見本院第202 頁至203 頁）。從而，有關證人庚○○之證述
    內容自應補充、更正如本院卷第189 頁至190 頁原告準備書
    (三)狀所載內容。
貳、實體部分：
一、原告主張：
  (一)被告辛○○擬將其所有桃園市○○○路房屋，連同其坐落於
    臺北縣中和市○○路之房屋2 、3 樓（下稱中和市○○路房
    屋）予以改裝、隔間為套房，乃委由訴外人榮聲水電行（原
    告誤載為榮昇工程股份有限公司）承攬上開房屋之套房改建
    工程（下稱系爭套房改建工程），嗣經榮昇公司轉由被告允
    騰公司次承攬之。而被告允騰公司再將系爭套房改建工程中
    之隔間牆及天花板等工項（下稱系爭隔間牆等工作，詳如附
    表一）轉包予原告。並將其他水電、泥工、裝潢、清運垃圾
    等工作轉包予其他下游廠商。
  (二)自97年7 月份起，原告雖委由訴外人保星企業社施作系爭隔
    間牆等工作，並以保星企業社所簽認之「97年8 月估驗計價
    單」為核算當期實作數量之基準，惟被告允騰公司卻未依約
    給付當期工程款，致包括原告在內等眾多下游廠商人心惶惶
    ，工事亦多受延宕。為使工程繼續進行，被告允騰公司與辛○○，於97年10月29日邀集包括原告在內等下游廠商至林口
    召開協調會（下稱系爭協調會），除由被告允騰公司承諾將
    儘先給付前期積欠之工程款、並將依約給付以後之繼續工程
    款之外，被告辛○○並允稱：「在本次協調會後，各下游廠
    商所繼續施作之工程款，倘允騰公司未為給付，均得直接向
    伊請款報酬全額受償」等語。
  (三)依最高法院38年台上字第307 號判例見解：「保證債務依法
    雖得為先訴之抗辯。但當事人間如已特別約定主債務人屆期
    不履行由保證人如數償還者，即應認係先訴抗辯權之拋棄，
    」。因被告辛○○已作上述保證，當即獲原告等下游廠商之
    承諾願繼續施作；上開承諾應屬被告辛○○就被告允騰公司
    於系爭協調會後所生之工程款債務，與被告允騰公司之各下
    游廠商間（包括原告）之保證契約，並已拋棄先訴抗辯權，
    而屬連帶保證。
  (四)被告允騰公司在系爭協調會上請求原告繼續施作，因此系爭
    協調會後原告與被告允騰公司間承攬契約並未終止。且因被
    告辛○○保證，原告才繼續施作。惟自系爭協調會後，原告
    卻僅受償系爭協調會前工程款中之新台幣（下同）63萬元，
    然就協調會後所生後續工程款，雖有保星企業社所簽認之「
    97年11月估驗計價單」（下稱97年11月計價單）為核算系爭
    協調會後實作數量之基準，被告二人竟均未給付，顯無清償
    誠意。
  (五)爰依承攬契約及連帶保證契約之法律關係，請求被告二人應
    連帶給付系爭協調會「後」後續工程款本金及利息（下稱本
    息），並請求被告允騰公司另再給付系爭協調會「前」所積
    欠之工程款本息（詳如附表一）。並聲明：1.被告允騰公司
    及辛○○應連帶給付原告116 萬1,410 元；被告允騰公司應
    再給付原告89萬1,838 元，及均自起訴狀繕本最後送達之翌
    日起至清償之日止按週年利率百分之5 計算之利息。2.原告
    願供擔保，請准宣告假執行。
二、被告辛○○則以下列情詞置辯：
  (一)被告辛○○為裝修桃園市○○○路及中和市○○路房屋，於
    97年6 月27日與榮聲水電行負責人己○○簽立套房改建工程
    承攬契約書，工程總價1,268 萬元。
  (二)系爭套房改建工程開工後，被告辛○○自97年7 月4 日起至
    97年9 月5 日陸續支付己○○710 萬元後，該工程突然停工
    。被告辛○○始知該工程轉包予被告允騰公司次承攬，被告
    允騰公司又轉包予原告及其他廠商，而被告允騰公司因財務
    問題，致部分施作廠商未領得部分款項。嗣榮聲水電行及被
    告允騰公司邀集各施工廠商召開系爭協調會，由榮聲水電行
    己○○提出工程實務之「監督付款」機制，亦即在榮聲水電
    行己○○核可確認各施工廠商施作符合定作人即被告辛○○
    與榮聲水電行契約要求之下，被告辛○○即可直接撥款予各
    施工廠商以「縮短付款流程」，避免承攬人、次承攬人將定
    作人撥付工程款挪為他用，是必於上開所有契約均未解除、
    失效前提下，始有監督付款之實施。因此原有之法律關係均
    未改變，各相關廠商均係依原有簽訂之契約行事。是被告辛○○僅單純同意榮聲水電行己○○所提監督付款方式給付，
    且迄今被告辛○○業將1,268 萬元撥付完畢，每筆金額均由
    榮聲水電行己○○確認無誤後始撥款，被告辛○○絕無保證
    無契約關係之被告允騰公司債務之意思。原告扭曲被告辛○○之原意稱被告辛○○願連帶保證云云，委不足取。
  (三)所謂「監督付款」係工程實務界慣用名稱，產生緣由多見於
    ：業主於營造廠商發生財務週轉困難時，為確保營造廠商所
    找來之下游承包商願繼續進場完成工作，業主遂出面承諾，
    願將原預定給付營造廠商之工程款，或將來營造廠商暨下游
    承包商繼續施工可得請領之款項，藉由監督給付方式，在業
    主監督下，營造廠商領款後直接交給下游承包商，以此確保
    營造廠商對下游承包商之付款能力，以利營造工程之順利進
    行，其約定型態不勝枚舉。惟可確定監督付款為一種縮短給
    付工程款之流程。業主承諾監督付款，與民法上之「債權讓
    與」或「債務承擔」等意義，並不相同。台北地方法院94年
    度訴字第1529號判決；臺灣高等法院95年度上字第558 號判
    決著有明文。被告辛○○同意榮聲水電行己○○所提監督付
    款之付款方式，僅係縮短給付工程款之流程，與民法上之「
    債權讓與」或「債務承擔」並不相同。本件監督付款並未創
    設或變更契約關係，是被告辛○○與原告間無任何保證契約
    或其他契約關係，原告請求顯無理由。並答辯聲明：1.原告
    之訴及假執行聲請均駁回。2.如受不利判決，願供擔保請准
    宣告免予假執行。
三、被告允騰公司未於最後言詞辯論期日到場。惟曾到場陳稱：
    系爭協調會前工程款1,52萬1,838 元減掉已付63萬元計89萬
    1,838 元，我們同意給付原告；但協調會後原告施作之工程
    款伊不同意給付，因系爭協調會後伊已與原告終止承攬關係
    等語。惟未為任何聲明或其他陳述。
四、本件不爭執事項：
  (一)被告辛○○將桃園市○○○路房屋及中和市○○路房屋系爭
    套房改建工程，委由訴外人榮聲水電行己○○承攬，雙方於
    97 年6月27日簽立套房改建工程承攬契約書1 份（見本院卷
    第66頁至75頁），約定工程總報酬共1,268 萬元。
  (二)榮聲水電行將系爭套房改建工程轉包予被告允騰公司承攬，
    被告允騰公司再將該工程中之系爭隔間牆等工作委由原告次
    承攬；另被告允騰公司再將其他水電、泥工、裝潢、清運垃
    圾等工程轉包予其他下游廠商。
  (三)原告將系爭隔間牆等工作轉包予保星企業社（負責人：丙○○）次承攬。
  (四)系爭套房改建工程進行中因工程款給付問題，由被告允騰公
    司於97年10月29日召開系爭協調會，協商各廠商爾後工程付
    款方式。
  (五)被告辛○○於97年11月24給付原告系爭協調會後之工程款計
    1 萬8,800 元，同年12月2 日再給付原告30萬元及1 萬7,50
    0 元。
參、本院判斷
一、原告請求系爭協調會前工程款89萬1,838 元部分：
    按「當事人對於他造主張之事實，於言詞辯論時不爭執者，
    視同自認。」民事訴訟法第280 條第1 項前段定有明文。本
    件被告允騰公司於本院審理中到場陳稱：「（對原告依承攬
    契約請求給付報酬2,053,248 元，有何意見？）在97年10月
    協調會之前，我們將我們自榮昇公司（按應係榮聲水電行之
    誤）承攬到的工程，轉包給原告之部分，工程款為（起訴狀
    ）附表一編號1 至7 協調前計152 萬1,838 元減掉63萬元，
    為89萬1,838 元，此部分金額我們同意給付原告，但協調會
    後原告施作之工程款項，我們不同意」等語（見本院卷第10
    0 頁）；上開陳述，應認對原告主張系爭協調會前工程款尚
    未給付之事實不爭執，應視同自認。準此，原告請求如附表
    一所示系爭協調會前積欠之工程款89萬1,838 元，洵屬有據
    ，應予准許。
二、原告請求系爭協調會後工程款部分
  (一)對被告允騰公司部分：
    原告主張被告允騰公司在系爭協調會上請求原告繼續施作，
    因此協調會後原告與被告允騰公司間之承攬契約並未終止，
    就附表一所示系爭協調會後工程款116 萬1,410 元，仍應給
    付等語（見本院卷第100 頁），被告允騰公司抗辯系爭協調
    會後伊與原告間之承攬契約已終止，不同意支付系爭協調會
    後之工程款云云。經查：
  1.被告允騰公司於本院98年6月29日審理中陳稱：「我們雖然
    與原告有承攬關係，但僅負責到協調會之前，協調會之後就
    與我們沒有關係。協調會之前原告主張實作之數量，我們不
    爭執。（法官問：協調會之後，有無與原告終止承攬契約？
    ）雖無正式發文終止合約，但我們實際負責人甲○○有向原
    告一位徐先生（即負責人丁○○的配偶乙○○）表示終止合
    約。（原告訴訟代理人陳）我們否認。」等語（見本院卷第
    139 頁）；嗣本院傳訊被告允騰公司實際負責人甲○○到庭
    作證，詎該證人經合法通知無正當理由不到場，有送達回證
    可佐（見本院卷第145 頁、第149 頁），且被告允騰公司自
    98年6 月29日出庭後，爾後多次開庭經合法通知均不到場。
    本院審酌，被告允騰公司既未舉證證明於系爭協調會後有終
    止與原告之（次）承攬關係，則原告與被告允騰公司間之承
    攬關係於系爭協調會後仍尚存在之事實，應堪採信。被告允
    騰公司既未舉證以實其說，此部分所辯殊無足採。
  2.惟原告主張系爭協調會後可請求如附表一所載共116 萬1,41
    0 元工程款，係以保星企業社所開立「98年11月計價單」為
    據。然細繹原告所提出保星企業社97年11月計價單（見本院
    卷第18頁），其上僅有保星企業社之蓋章，並未經被告允騰
    公司核章；再比對原告所提出之97年7 月1 日及同年7 月28
    日及同年8 月4 日，及同年8 月份之工程報價單，則均有會
    同被告允騰公司核章（見本院卷第11頁至13頁）；因此，自
    應以被告允騰公司核章後之上開工程報價單為此部分工程款
    認定之依據。
  3.再核對保星企業社97年11月份計價單，其工作項目第2 項「
    單面隔間」47坪，單價為1,600 元，第1 項「暗架天花板」
    計497 坪，每坪單價1,600 元；第3 項單面打板220 坪，單
    價900 元，有該計價單可證（見本院卷第18頁及附表一備註
    欄）；然經比對原告所提出原證2 之1 第2 項「周圍單面牆
    」，其單價則為530 元；第3 項所列「天花板」，單價為53
    0 元，而原證2 之3 之工程報價單，單價則為950 元（見本
    院卷第11頁、13頁），本院審酌，原告2 之1 及2 之3 之工
    程報價單，均經被告允騰公司核章確認，自應以該報價單所
    載之單價為準。準此，原告可請求此部分之工程款計49萬7,
    320 元【（47坪×530 元）＋（497 坪×530 元）＋220 坪
    ×950 元＝49萬7,320 元】，其逾此範圍之請求，則屬無據
    （按上開97年11月計價單及工程報價單，被告允騰公司經合
    法送達，均未否認其真正，自得為採證基礎）。
  4.綜上，原告可請求被告允騰公司給付之工程款共計138 萬91
    58元（計算式：89萬1,838 元＋49萬7,320 元）。
  (二)對被告辛○○部分：
  1.按保証契約非要式契約，不以書面為要件。惟保證債務性質
    上為從債務。其生效與否，須以主債務之存在為前提，主債
    務若不存在，從債務無從發生。又連帶保證係指保證人對於
    債權人約定與主債務人連帶負擔債務履行而為之保證，即無
    補充性之保證，我國民法保證契約為不要式，則連帶保證之
    約定，亦為不要式，然須有明示之意思表示，亦即解釋上應
    準用民法第272 條連帶債務之規定。
  2.原告主張被告辛○○就系爭協調會後之工程款已保證付款，
    性質上屬連帶保證云云。經查，證人庚○○於本院審理中固
    證稱：「．．．辛○○的意思要大家繼續作，因為我們對系
    爭工程比較熟，不然他找別人也可以做，且保證他會付款」
    ；「他是對我個人說的，我的部分我知道的是這個部分。」
    ；「（是對大家講，還是單獨私下對你講？）他私下跟我講
    ，也跟別人講啊！叫大家繼續做這樣啊！」等語（分別見本
    院卷第155 頁及第189 頁至190 頁）；另證人徐琪峰於本院
    審理中證稱：辛○○說後面作的，他全部負責等語（見本院
    卷第153 頁背面）。惟查，證人徐琪峰為原告法定代理人之
    配偶，業據其於本院審理時自承明確；又證人庚○○為被告
    允騰公司之水電下包，與原告利害關係相同，其證言是否可
    採，不能無疑。況依被告辛○○所提出之付款明細表所載對
    各廠商之付款（見本院卷第13 0頁至132 頁背面），及原告
    並不否認被告辛○○於97年11月24日給付原告系爭協調會後
    之工程款計1 萬8,800 元，同年12月2 日再給付原告30萬元
    及1 萬7,50 0元【見不爭執事項(五)】，尚難認被告辛○○抗
    辯系爭套房改建工程於協調會後伊僅係屬「監督付款」等情
    ，全屬無稽。
  3.再核對原告所提出之各份工程報價單及計價單，均未有被告
    辛○○之簽名或蓋章確認（見本院卷第11頁至18頁）；審酌
    ，系爭隔間牆等工程係自97年7 月起至同年10月29日召開系
    爭協調會，且系爭協調會後尚且施作至同年12月間，甚至99
    年1 月間，此期間非短，設若被告辛○○果有就系爭協調會
    後之工程款為連帶保證，則以本件涉及工程款非小，何以原
    告從未令其於上開工程報價單或計價單上簽名或蓋章「明示
    」確認應負連帶保證之責？是依原告所提出之證據觀之，尚
    不足以證明被告辛○○有「明示」同意就協調會後之工程款
    負連帶保證之責。本院復依原告聲請傳訊保星企業社負責人
    丙○○、榮聲水電行負責人己○○等相關證人（分別見本院
    卷第110 頁、143 頁、160 頁、16 6頁、第219 頁至224 頁
    ），惟渠等經合法通知均無正當理由不到庭。此外，原告復
    未舉其他證據以實其說，本院無從為其有利之認定。從而，
    原告請求被告辛○○就系爭協調會後之工程款負連帶保證之
    責，尚乏所據。
三、綜上，原告依承攬之法律關係請求被告允騰公司給付原告13
    8 萬9,158 元，並自起訴狀繕本送達翌日即98年5 月5 日起
    （見本院卷第96頁）至清償日止，按週年利率百分之5 計算
    之利息，為有理由，應予准許。其逾此範圍之請求，尚乏所
    據，不應准許。
四、原告陳明願供擔保，聲請宣告假執行，就其勝訴部分，核無
    不合，爰酌定相當擔保金額准許之。至原告敗訴部分，其假
    執行之聲請已失所附麗，應併予駁回。另被告允騰公司雖未
    陳明願供擔保准予免為假執行，亦依職權酌定相當金額得免
    為假執行。
五、本件事證已臻明確，至於未論述之爭點；兩造其餘之攻擊或
    防禦方法；未經援用之證據，經斟酌後，認為均不足以影響
    本判決之結果，自無一一論駁之必要，併此敘明。
六、據上論結，原告之訴為一部有理由，一部無理由，依民事訴
    訟法第385 條第1 項前段、第79條、第390 條第2 項、第39
    2 條第2 項，判決如主文。
中    華    民    國    99    年    4     月    13    日
                  民事第二庭        法  官  張金柱
如不服本判決，應於送達後20日內，向本院提出上訴狀並表明上
訴理由，如於本判決宣示後送達前提起上訴者，應於判決送達後
10日內補提上訴理由書（須附繕本）。
附表一：
┌──┬─────┬────┬─────────┬───────┬────────┬───────┬────────┐
│項次│施工項目  │單價    │協調會「前」實作數│金額（新臺幣）│協調會「後」實作│金額（新臺幣）│備          註  │
│    │          │        │量                │              │數量            │              │                │
├──┼─────┼────┼─────────┼───────┼────────┼───────┼────────┤
│1   │單面隔間牆│530元/㎡│489 ㎡（即148 坪，│     259,170元│155 ㎡（即47坪，│      82,150元│原證二之1 第2 項│
│    │          │        │詳原證三之1 第3 項│              │詳原證四第2 項）│              │                │
│    │          │        │）                │              │                │              │                │
├──┼─────┼────┼─────────┼───────┼────────┼───────┼────────┤
│2   │天花板暗架│530元/㎡│340 ㎡（即103 坪，│     180,200元│1642㎡（即497 坪│     870,260元│原證二之1 第3 項│
│    │          │        │詳原證三之1 第2 項│              │，詳原證四第1 項│              │                │
│    │          │        │）                │              │）              │              │                │
├──┼─────┼────┼─────────┼───────┼────────┼───────┼────────┤
│3   │單面封（打│950元/坪│157 坪（詳原證三之│     149,150元│220 坪（詳原證四│     209,000元│原證二之3       │
│    │）板      │        │1第4項）          │              │第3 項）        │              │                │
├──┼─────┼────┼─────────┼───────┼────────┼───────┼────────┤
│4   │濕式隔間牆│950元/㎡│674 ㎡（即196 坪，│     614,650元│              0 │            0 │係由原證二之1 第│
│    │          │        │詳原證三之1 第1 項│              │                │              │1 項乾式隔間牆（│
│    │          │        │）                │              │                │              │單價:780/ ㎡）變│
│    │          │        │                  │              │                │              │更為濕式隔間牆，│
│    │          │        │                  │              │                │              │並另行議價為950 │
│    │          │        │                  │              │                │              │元/㎡           │
├──┼─────┼────┼─────────┼───────┼────────┼───────┼────────┤
│5   │12樓走道天│        │                  │      92,000元│              0 │            0 │原證二之2 ，併參│
│    │花板升高修│        │                  │              │                │              │原證三之1 第5 項│
│    │改        │        │                  │              │                │              │                │
├──┼─────┼────┼─────────┼───────┼────────┼───────┼────────┤
│6   │屋突（13、│        │                  │      95,200元│              0 │            0 │原證二之4 ，併參│
│    │14、15樓）│        │                  │              │                │              │原證三之1 第6 項│
│    │天花板升高│        │                  │              │                │              │                │
│    │修改      │        │                  │              │                │              │                │
├──┼─────┼────┼─────────┼───────┼────────┼───────┼────────┤
│7   │中和成功路│        │                  │     131,468元│              0 │            0 │原證二之5 ，併參│
│    │          │        │                  │              │                │              │原證三之2       │
├──┼─────┼────┼─────────┼───────┼────────┼───────┼────────┤
│    │          │        │                  │小計：        │                │小計：        │                │
│    │          │        │                  │1,521,838－   │                │1,161,410元   │                │
│    │          │        │                  │630,000 元（已│                │              │                │
│    │          │        │                  │受償額）＝    │                │              │                │
│    │          │        │                  │891,838 元    │                │              │                │
└──┴─────┴────┴─────────┴───────┴────────┴───────┴────────┘
                            總計：新臺幣2,053,248元
以上正本證明與原本無異。
中    華    民    國    99    年    4     月    13    日
                                   書記官  陳美宜

司法院資訊處製作；財團法人民間司法改革基金會備份。
